【裁判字號】    97,訴,238
【裁判日期】    970819
【裁判案由】    返還房屋等
【裁判全文】
臺灣基隆地方法院民事判決               97年度訴字第238號
原      告  丙○○
訴訟代理人  黃教倫律師
被      告  甲○○
送達代收人  乙○○
被      告  丁○○
上列當事人間請求返還房屋等事件，本院於民國97年8月7日言詞
辯論終結，判決如下：
    主      文
原告之訴及假執行之聲請均駁回。
訴訟費用新臺幣萬柒仟玖佰貳拾柒元由原告負擔。
    事實及理由
甲、程序方面：
    被告丁○○經合法通知，未於言詞辯論期日到場，核無民事
    訴訟法第386條各款所列情形，爰依民事訴訟法第385條第1
    項前段之規定，准原告之聲請，由其一造辯論而為判決。
乙、實體方面：
一、原告起訴主張：原告於民國68年興建門牌號碼基隆市○○區
    ○○路93之7號房屋（下稱系爭房屋），系爭房屋未辦理建
    物所有權第一次登記，原告並於96年10月17日與系爭房屋坐
    落土地（基隆市○○區○○段0000-0000地號）管理機關財
    政部國有財產局臺灣北區辦事處基隆分處訂立國有基地租賃
    契約書，租期至100年12月31日屆滿。原告於92年初將系爭
    房屋借予被告甲○○居住，約定原告得隨時請求返還系爭房
    屋，且被告甲○○不得擅自將系爭房屋出租予第三人，然原
    告於94年8月間為收回自用而向被告甲○○請求返還系爭房
    屋，被告甲○○除拒絕返還而無權占有系爭房屋外，更違反
    與原告之約定而自95年1月1日起擅將系爭房屋出租予被告丁
    ○○，每月租金為新臺幣（下同）25,000元，被告甲○○至
    97 年5月31日止已向被告丁○○收取租金725,000元，被告
    甲○○係屬無法律上原因侵害應歸屬於原告相當於租金之利
    益，致原告受有損害，為此依民法第767條前段、第179條前
    段規定提起本件訴訟，並聲明：(一)被告2人應將系爭房屋遷
    讓返還原告；(二)被告甲○○應給付原告725,000元，及自97
    年6月1日起至被告2人遷讓之日止，按月給付原告25,000元
    ；(三)訴訟費用由被告負擔；(四)原告願供擔保，請准宣告假執
    行等語。
二、被告丁○○經本院合法通知並未於言詞辯論期日到場，亦未
    提出任何書狀為聲明或陳述；被告甲○○對於其確已將系爭
    房屋以月租金25,000元出租與被告丁○○之情並不爭執，惟
    辯稱：系爭房屋自57年起即屬被告甲○○所有，原告非系爭
    房屋之所有人；另原告主張其將系爭房屋出借與被告甲○○
    ，被告甲○○亦否認之等語置辯。
三、按所有人對於無權占有或侵奪其所有物者，得請求返還之，
    民法第767條前段定有明文。又按以無權占有請求返還所有
    物，係所有人本於所有權之權能以排除侵害，故僅所有人得
    行使之，此觀該條法文甚明；又不動產物權依法律行為而取
    得者，非經登記不生效力，如非依法律行為而取得者，雖不
    以登記為取得所有權之要件，但其取得所有權之原因必須有
    相當之證明，否則即無從認為有所有權之存在（參見最高法
    院47年度臺上字第705號判例）。再按當事人主張有利於己
    之事實者，就其事實有舉證之責任，此觀民事訴訟法第277
    條前段即可明知。又主張法律關係存在之當事人，須就該法
    律關係發生所須具備之特別要件，負舉證之責任 (最高法院
    48 年度臺上字第887號判例參照)。查本件原告雖主張系爭
    房屋為其於68年間出資建造，然此為被告甲○○所否認，則
    原告自應就其係系爭房屋之所有權人之有利事實負舉證責任
    ，原告雖提出補發之系爭房屋97年房屋稅繳款書、國有基地
    租賃契約書為證，然系爭房屋乃未辦理建物所有權第一次登
    記之房屋，即俗稱違章之房屋，因違章而不能依土地登記法
    規登記所有權，其所有權屬原始建造人，而房屋之稅籍登記
    乃稅捐機關對房屋課稅之行政管理與房屋之所有權或事實上
    處分權之歸屬無涉，尚難以系爭房屋97年房屋稅繳款書上之
    納稅義務人為原告，即以此證明系爭房屋之所有權人即為原
    告，至原告另提出之國有基地租賃契約書亦僅能證明原告向
    國有財產局承租系爭房屋所占用之基地，此亦與系爭房屋所
    有權之歸屬無涉，故原告所提出之系爭房屋97年房屋稅繳款
    書、國有基地租賃契約書尚不足以證明原告係系爭房屋所有
    權人，此外原告復未能舉證證明系爭房屋係其出資興建，難
    信原告為系爭房屋之所有權人。
四、次按借貸未定期限，亦不能依借貸之目的，而定其期限者，
    貸與人得隨時請求返還借用物，民法第470條第2項定有明文
    。而此一返還之意思表示係使用借貸終了之當然原因之一，
    與具有同法第472條所列各款事由，須待貸與人為終止之意
    思表示，始生合法終止使用借貸之情形迥異（最高法院76年
    台上字第159號判決意旨參照）。查原告主張其於92年間將
    系爭房屋出借與被告甲○○，且有不得轉租之約定，然此亦
    為被告甲○○所否認，且原告就其與被告甲○○就系爭房屋
    有使用借貸之法律關係及不得轉租之特約存在亦未能舉證以
    實其說，亦難認原告與被告甲○○間就系爭房屋有使用借貸
    之法律關係及不得轉租之特約存在，退而言之，縱認兩造間
    就系爭房屋確有使用借貸之法律關係及不得轉租之特約存在
    ，且原告要收回自用，被告甲○○亦違約將系爭房屋出租與
    被告丁○○，然此乃被告甲○○違反民法第472條第1款、第
    2 款之規定，為原告得終止契約之合法原因之一，然原告並
    未提出證據以證明其已向被告甲○○為終止系爭房屋使用借
    貸契約之意思表示且已送達被告甲○○，尚未生合法終止系
    爭房屋使用借貸契約之效力 (此與借用人依民法470條第2項
    為返還之意思表示時，使用借貸契約即已合法終止，不待另
    為終止契約之意思表示者有所不同)，則被告甲○○占用系
    爭房屋係本於仍繼續存在有效之使用借貸契約，自非無權占
    有，是原告主張被告甲○○、丁○○無權占有系爭房屋，亦
    屬無據。
五、綜上所述，原告既未能證明其係系爭房屋所有權人，亦未能
    證明被告甲○○與原告間就系爭房屋使用借貸契約已經原告
    合法終止而為無權占有，從而原告依所有權物上請求權及不
    當得利之法律關係請求被告2人將系爭房屋共同遷讓返還原
    告，及被告甲○○應給付原告相當於租金之不當得利金額，
    均於法無據，應予駁回。其假執行之聲請，因訴之駁回而失
    所依附，併予駁回。
六、據上論結，本件原告之訴為無理由，依民事訴訟法第78條、
    第87條第1項，判決如主文。
中    華    民    國    97    年    8     月    19    日
                  民事庭法  官  徐世禎
以上正本係照原本作成。
對於本件判決如有不服，應於收受送達後20日內向本院提出上訴
書狀，敘述上訴之理由，上訴於臺灣高等法院，並按他造當事人
之人數附具繕本。
中    華    民    國    97    年    8     月    19    日
                        書記官  周素秋


司法院資訊處製作；財團法人民間司法改革基金會備份。
